臺灣臺南地方法院民事判決　九十年度簡上字二一○號
　　上　訴　人　乙○○
　　被上訴人　　甲○○
右當事人間請求債務人異議之訴事件，上訴人對於中華民國九十年八月二日臺灣臺南
地方法院新營簡易庭九十年營簡字第二二二號第一審判決提起上訴，本院判決如左：
    主  文
上訴駁回。
第二審訴訟費用由上訴人負擔。
    事  實
甲、上訴人方面：
一、聲明：求為判決：(一)原判決廢棄。(二)駁回被上訴人在第一審簡易之訴。
二、陳述：除與原判決記載相同者，茲引用之外，補稱：
    (一)行使權利，履行義務，應依誠實及信用方法，民法第一百四十八條第二項定有
      明文。本件上訴人於取得台灣台中地方法院七十四年度票字第三九四號民事裁
      定後，曾多次聲請就被上訴人之財產為強制執行而無效果，有台灣台中地方法
      院七十七年度民執字第二七三０號執行卷宗可稽。被上訴人於簽發本件系爭本
      票後即逃匿無蹤，音訊全無。惟上訴人並無因此怠於行使權利。嗣因政府開放
      個人財產查詢系統後，始知被上訴人尚有財產可供執行，故向鈞院聲請執行被
      上訴人之財產。
    (二)被上訴人非無資力之人，於簽發系爭本票後，即故不履行付款之義務，更藏匿
      資產，致有礙上訴人行使權利，嗣於本件上訴人聲請執行之際，方以時效消滅
      為由提起本訴，實有違公平正義。
    (三)被上訴人是為償還上訴人代被上訴人所墊之工資四十七萬四千元才簽發本票給
      伊，伊曾於民國（下同）七十三年間向台灣台中地方法院起訴請求被上訴人給
      付此部份之工資，最後經台灣高等法院台中分院判決被上訴人應給付伊上開工
      資，伊是本於該判決向法院聲請強制執行，其請求權並未罹於時效。
三、證據：援用第一審所提證據。
乙、被上訴人方面：
一、聲明：求為判決駁回上訴。
二、陳述：除與原判決記載相同者，茲引用之外，補稱：
    (一)上訴人是持本票於七十四年間向台中地方法院聲請強制執行，因分配不足，經
      該法院發與債權憑證，上訴人於七十七年又聲請強制執行亦無所得，經法院再
      度發債權憑證後，即未再向法院為強制執行之聲請，迄九十年二月間才又持上
      開債權憑證，向鈞院聲請查封拍賣被上訴人所有財產，其請求權已因時效經過
      而消滅。
    (二)其實其積欠上訴人之工程款，已經於七十三年間取得上訴人同意以三成債權額
      達成和解，並清償完畢，詎上訴人否認又向台灣台中地方法院起訴請求給付，
      只因其當初未請上訴人立具拋棄書，台灣高等法院台中分院以七十三年度上字
      第七九一號民事判決才判決其應給付上訴人六萬五千元，而該六萬五千元之債
      務，其已依台灣台中地方法院民事執行處之執行命令給付現金予上訴人而清償
      完畢。
三、證據：援用第一審所提證據。
丙、本院依職權向臺灣高等法院臺中分院調閱該院七十三年度上字第九七一號民事判
    決，並向台灣台中地方法院調閱該院七十六年度執字第三二一號、七十七年度執
    四字第二七三０號執行卷宗。
    理　　由
一、本件被上訴人起訴主張：上訴人前於七十四年間持面額四十四萬三千六百八十二
    元之本票向臺灣臺中地方法院聲請准予就票面金額及法定遲延利息為強制執行，
    並經該法院以七十四年度票字第三九四號裁定（下稱系爭本票裁定）准許，嗣上
    訴人以該裁定為執行名義聲請強制執行無效果，經該法院於七十五年十一月二十
    五日以七十五年度執四字第一二九二一號核發債權憑證（下稱第一次債權憑證）
    ，嗣上訴人又持上開第一次債權憑證，於七十七年三月二十五日向台灣台中地方
    法院聲請強制執行仍無效果，經該法院於七十七年四月十二日以七十七年度民執
    四字第二七三０號核發債權憑證（下稱第二次債權憑證），及至八十九年間上訴
    人又持上開債權憑證請求同法院換發新之債權憑證（以下簡稱新債權憑證）後，
    並於翌（九十）年以新債權憑證持向鈞院聲請就其所有之財產為強制執行（本院
    九十年度民執字第三一五一號，下稱系爭執行事件），並經執行法院查封核定底
    價在案。惟按依票據法第二十二條第一項、民法第一百二十六條之規定，對本票
    發票人之票據上權利以及利息債權，因三年及五年不行使而消滅。上訴人於七十
    七年間取得第二次債權憑證起至八十九年向臺灣臺中地方法院聲請換發新債權憑
    證為止，已經十二年未行使前開本票票款及利息之請求權，自均已罹於時效而消
    滅，爰依強制執行法第十四條第一項之規定提起債務人異議之訴，請求判決撤銷
    系爭執行程序等語。
二、上訴人則以：被上訴人於伊取得第二次債權憑證後多年來均下落不明，伊亦無從
    查考被上訴人之住所及財產，現因政府開放網路查詢系統，伊始得以查知被上訴
    人之住所，並據以聲請強制執行，伊認為系爭本票票款及利息債權之請求權時效
    尚未完成，且被上訴人係因積欠伊代墊之工資而簽發系爭本票，伊向台灣台中地
    方法院訴請被上訴人給付工資事件，亦經台灣高等法院台中分院以七十三年度上
    字第七九一號為勝訴之判決，伊係持該判決聲請強制執行等語，資為抗辯。
三、本件被上訴人主張：上訴人前於七十四年間持被上訴人所簽發、面額四十四萬三
    千六百八十二元之本票向臺灣臺中地方法院聲請准予就票面金額及法定遲延利息
    為強制執行，並經該法院以七十四年度票字第三九四號裁定准許，嗣上訴人以該
    裁定為執行名義聲請強制執行無效果，經該法院於七十五年十一月二十五日以七
    十五年度執四字第一二九二一號核發債權憑證，嗣上訴人又持上開第一次債權憑
    證，於七十七年三月二十五日向台灣台中地方法院聲請強制執行仍無效果，經該
    法院於七十七年四月十二日以七十七年度民執四字第二七三０號核發第二次債權
    憑證，及至八十九年間上訴人又持上開債權憑證請求同法院換發新之債權憑證後
    ，並於翌（九十）年以新債權憑證持向鈞院聲請就其所有之財產為強制執行（本
    院九十年度民執字第三一五一號，下稱系爭執行事件），並經執行法院查封核定
    底價在案等情，業據於原審提出台灣台中地方法院核發之新債權憑證影本一紙（
    八十九年度執四字第二六九二一號）為證，並經本院調閱台灣台中地方法院七十
    七年度民執字第二七三０號、本院系爭執行事件卷宗查證屬實，上訴人除抗辯：
    伊係以台灣高等法院台中分院七十三年度上字第七九一號判決為執行名義聲請強
    制執行外，餘均不爭執，是本件首應審酌者為：系爭新債權憑證之原始執行名義
    係本票裁定或台灣高等法院台中分院七十三年度上字第七九一號民事判決？經查
    ：
　(一)經本院依職權調閱本院九十年度執字第三一五一號執行卷，上訴人係持台灣台中
    地方法院於八十九年十二月十四日八十九年執四字第二六九二一號核發之債權憑
    證向本院聲請強制執行被上訴人之財產，依該新債權憑證所載之執行名義名稱為
    「台灣台中地方法院民國七十四年度票字第三九四號裁定」、「台灣台中地方法
    院民國七十七年度民執四字第二七三０號給付票款債權憑證」，據此，已足認系
    爭執行事件之原始執行名義係台灣台中地方法院七十四年度票字第三九四號裁定
    。
　(二)上訴人另抗辯：曾於七十三年間向台灣台中地方法院起訴請求本件被上訴人給付
　　工資七十六萬七千元（下稱給付工資事件），其中包括本件新債權憑證所載金額
　　四十四萬三千六百八十二元等語，業經本院調閱台灣高等法院台中分院七十三年
    度上字第九七一號民事判決一件，並為被上訴人所不爭執，固堪信為真實。惟該
    給付工資事件，嗣經本件上訴人於台灣高等法院台中分院減縮訴之聲明僅請求本
    件被上訴人給付二十九萬三千元及其法定遲延利息，並經該院判決本件被上訴人
    應給付本件上訴人六萬五千元及自七十三年五月一日起至清償日止之法定遲延利
    息，依該判決本件上訴人勝訴之金額為六萬五千元，與本件新債權憑證所載執行
    名義之內容為「債務人（即本件被上訴人）應向債權人（即本件上訴人）給付新
    台幣肆拾肆萬仟陸佰捌拾貳元及自七十四年六月十三日起至清償日止按中央銀
    行核定放款利率二分之一計算之利息」，並不相同，上訴人抗辯：系爭執行事件
    之執行名義即上開台灣高等法院台中分院七十三年度上字第九七一號民事判決云
    云，已難憑採。更何況上訴人於本院審理時亦不諱言：「第一次我持台中高分院
    七十三年上字七九一號判決向台中地方法院聲請執行拍賣被上訴人之工具，拿到
    六萬餘元，第二次持相同之判決向台中地方法院聲請拍賣其台中正興路的房子，
    分配到二萬餘元，第三次有查封銀行，但因工廠及帳戶均是其太太的，所以沒有
    查封到，只換得一債權憑證。後來我向稅捐處查其住址，才向台南提起執行之聲
    請。」等語，核與被上訴人陳述：「第一次之六萬餘元，我是接到法院通知後到
    法院繳納，第二次，上訴人是拿本票裁定向法院聲請強制執行。」等語相符（見
    本院九十一年七月九日準備程序筆錄），據此，可見上訴人以台灣高等法院台中
    分院七十三年度上字第七九一號民事判決向台灣台中地方法院聲請執行本件被上
    訴人所有之財產，已經分配取得六萬餘元，其該請求給付工資判決之執行名義所
    表彰之債權已經全部受償，據此，益證被上訴人主張：系爭執行事件之執行名義
    乃本票裁定等語，堪予採信。
四、按票據上之權利，對匯票人、承兌人及本票發票人，自到期日起算；見票即付之
    本票，自發票日起算，三年間不行使，因時效而消滅，票據法第二十二條第一項
    定有明文。又主權利因時效消滅者，其效力及於從權利，民法第一百四十六條亦
    定有明文。經查：本件上訴人係分別於七十五年、七十七年、八十九年依序持系
    爭本票裁定、第一次債權憑證及第二次債權憑證向台灣台中地方法院聲請執行均
    未果，才又於九十年二月九日持新債權憑證向本院民事執行處聲請執行等情，已
    如前述。而其中臺灣臺中地方法院民事執行處係於七十七年四月十二日核發系爭
    第二次債權憑證，並於翌（十三）日送達原告等情，有系爭第二次債權憑證及郵
    務送達證書附於該院七十七年度民執字第二七三０號執行卷宗可參。則依上開規
    定，本件上訴人依據系爭本票裁定對於被上訴人所得主張之票款及利息請求權，
    應自七十七年四月十四日重行起算其時效，且依上開票據法第二十二條第一項及
    民法第一百二十六條之規定，上訴人之系爭票款及利息請求權均於八十年四月十
    三日因時效之完成而消滅。被上訴人主張：上訴人於七十七年間取得第二次債權
    憑證起至八十九年間向台灣台中地方法院聲請換發新債權憑證為止，已經十二年
    未行使前開本票票款及利息之請求權，均因此罹於時效而消滅等語，於法有據，
    自堪憑採。
五、次按消滅時效自請求權可行使時起算，民法第一百二十八條定有明文。而所謂請
    求權可行使時，係指行使請求權在法律上無障礙時而言。請求權人因疾病、權利
    人不在、權利存在之不知、不明債務人住所或其他事實上障礙，不能行使請求權
    者，時效之進行，不因此而受影響，最高法院八十四年度台上字第二五四二號、
    八十五年度台上字第二０四０號判決意旨足資參照。準此，上訴人以不明被上訴
    人住所致無從聲請強制執行乙節為辯，即難採取，系爭票款及利息請求之時效自
    不因此而生中斷之效力。
六、再按執行法院依強制執行法第二十七條第二項發給憑證交債權人收執時，執行行
    為即為終結。凡因開始執行行為中斷之時效，由此重行起算，如再予強制執行時
    ，票據追索權之消滅時效已完成者，債務人得依同法第十四條提起異議之訴（最
    高法院五十六年度台上字第一０五五號判決意旨參照）；又消滅時效完成後，如
    債權人依原執行名義或債權憑證聲請法院再行強制執行時，亦不生中斷時效或中
    斷事由終止重行起算時效之問題，債務人自非不得對之提起債務人異議之訴，以
    排除該執行名義之執行，最高法院八十九年度台上字第一六二三號判決意旨亦可
    供參酌。換言之，已然完成之消滅時效，除非債權人於事後拋棄時效利益，否則
    不因債權人是否再次聲請強制執行而得認為發生中斷之效果。綜上所述，系爭票
    款及利息債權既先後於八十年四月十三日及八十二年四月十三日因罹於時效而消
    滅，自不因上訴人於時效完成後之八十九年間持第二次債權憑證向臺灣臺中地方
    法院聲請再次為強制執行程序並換發新債權憑證，或向本院聲請系爭強制執行而
    生中斷時效或中斷事由終止，重行起算時效之問題。從而被上訴人依據強制執行
    法第十四條提起債務人異議之訴請求撤銷系爭執行事件之強制執行程序，自屬正
    當，應予准許。原審判決因而為被上訴人勝訴之判決，於法並無不合。上訴意旨
    指摘原判決不當，求予廢棄改判，為無理由，應予駁回其上訴。
七、因本案事證已臻明確，兩造其餘主張陳述及所提之證據，均毋庸再予審酌，附此
    敘明。
八、據上論結，本件上訴為無理由，依民事訴訟法第四百三十六條之一第三項、第四
    百四十九條第一項、第七十八條，判決如主文。
中　　　華　　　民　　　國　　九十一　　年　　　八　　　月　　十四　　　日
                                            臺灣臺南地方法院民事第三庭
~B審判長法　官　吳森豐
~B　　　法　官　李東柏
~B　　　法　官　李杭倫
右正本證明與原本無異
不得上訴。
中　　　華　　　民　　　國　　九十一　　年　　　八　　　月　　十四　　　日
~B　    法院書記官　陳怡吟
